【裁判字號】    91,訴,2708
【裁判日期】    920722
【裁判案由】    新型專利舉發
【裁判全文】
臺北高等行政法院判決                            九十一年度訴字第二七○八號
                              .
    原      告  甲○○
    被      告  經濟部智慧財產局
    代  表  人  蔡練生（局長）住同右
    訴訟代理人  丙○○
                丁○○
    參  加  人  乙○○
右當事人間因新型專利舉發事件，原告不服經濟部中華民國九十一年五月十五日經訴
字第○九一○六一一○九二○號訴願決定，提起行政訴訟，本院判決如左：
    主  文
原告之訴駁回。
訴訟費用由原告負擔。
    事  實
一、事實概要：原告於民國（下同）八十七年十月二十日以「加熱裝置」向被告（原
    經濟部中央標準局，八十八年一月二十六日改制為經濟部智慧財產局）申請新型
    專利，經被告編為第00000000號審查，准予專利，並於公告期滿後，發
    給新型第一六一○四○號專利證書。嗣參加人以其不符新型專利要件，對之提起
    舉發，案經被告審查，以九十一年一月八日（九一）智專三（二）○四○二○字
    第○九一八九○○○一○八號專利舉發審定書為舉發成立之處分。原告不服，提
    起訴願，遭決定駁回，遂提起行政訴訟。本院因認本件撤銷訴訟之結果，參加人
    之權利或法律上利益將受損害，爰依職權裁定命獨立參加本件被告之訴訟。
二、兩造聲明（原告經合法通知，未曾到場陳述，據其所提書狀內容而為記載）：
    (一)原告聲明：訴願決定及原處分均撤銷。
    (二)被告聲明：如主文所示。
三、兩造之爭點：
    系爭專利是否有違核准時專利法第九十八條第二項進步性之規定，而應撤銷其專
    利權？
    (一)原告主張（原告經合法通知，未曾到場陳述，據其所提書狀內容而為記載）：
      1.查被告所為「舉發成立」之理由係稱系爭專利與引證一之半導體加熱膜有相
        同之揭露，進而認為系爭專利為習知構成元件之簡易等效置換，且舉發附件
        三底部設置有一發熱件，而半導體材料之加熱裝置使用屬於一習知構成元件
        ，進而認為系爭專利係將習知之發熱件改由一半導體材料之加熱裝置使用，
        二者係簡易等效置換，為一運用申請前既有之技術或知識，而為熟習該項技
        術者所能輕易完成且未能增進功效；對此，原告當有不服，即提起訴願，然
        而，該上級決定官署卻全盤接受被告舉發審定書中之說法，而做出「訴願駁
        回」之決定，對此上級機關袒護下屬機關之官場做法，原告當是難以甘服，
        續提行政訴訟，亟求大院能給予一公平判決。
      2.原告認為引證一僅揭露出該半導體材料可附著於基材上，至於基材之形狀僅
        大略說明可為一般之玻璃或陶瓷水壺，並未揭露出實質之結構，且該引證一
        之請求係在於半導體電熱膜之製法，亦即，電熱膜之製造步驟、請求標的明
        顯與系爭專利所請求之結構不同；反觀系爭專利是利用已製成之半導體膜附
        著於玻璃、陶瓷水壺底部，藉以提供快速加熱之增進功效，其與引證一之請
        求範圍並不相同，可證系爭專利係為一新型結構，係將已製成之半導體膜直
        接附著於玻璃、陶瓷水壺底部，而非為半導體之製造方法；惟被告與其上級
        決定官署均未明此理，其所做出之原處分與訴願決定顯所違誤，其認事用法
        有所不當，做出之處分與決定自是草率而不公，令人無法心服。
      3.又引證案二係為一傳統之加熱壺結構，其體積笨重龐大，與系爭專利體積輕
        巧之設計截然不同，反觀系爭專利是利用薄薄的一層半導體加熱膜予以針對
        壺體加熱，整體之結構極為輕巧，而引證二則是藉由其底部之加熱面通電後
        加熱，屬於一傳統式之加熱壺體，與系爭專利之結構根本完全不同，針對舉
        發理由及訴願決定書之內容可知，該審查委員主要是認為系爭專利僅是將加
        熱壺底部之發熱件替換成半導體加熱膜，而系爭專利之半導體加熱膜亦已於
        引證一中揭露，為一簡易思及之替換構件；然而，針對此一理由，原告實難
        以接受，該半導體加熱膜雖已於引證一中揭露其製作方法，但一直至今均沒
        有相同系爭專利之結構申請問市，由此可證，將理論實際運用於結構上，仍
        具有一定之困難性存在，且電熱膜之製法種類繁多，並非只要是半導體加熱
        膜全都是以引證一所揭之製法製作而成，其舉發理由及訴願決定書所執之理
        由實令人難以接受。
      4.承上，系爭專利所採用之半導體加熱膜係平貼設置於玻璃、陶瓷壺體底部，
        其所採用之技術與引證二所採用之技術手段根本完全不同，遠較引證二所採
        用之傳統加熱方式為佳，是以可知，系爭專利根本就無法利用引證二之結構
        ，而將引證二之加熱件抽換後以本件系爭專利之半導體電熱膜予以實施；可
        證，該系爭專利與引證二之結構根本就非為一等效替換之構件，且不同之構
        件於安裝上或是設計上均具有一定之困難度，實不應將二種採用完全不同之
        發熱件結構混為一談。
      5.另針對本件系爭專利主要係利用半導體加熱膜予以附著於玻璃、陶瓷之壺體
        底部，藉由底部之加熱膜予以針對壺體內之內容物加熱，其係屬於一實質之
        加熱壺結構；反觀引證一所揭示者，其僅為一半導體電熱膜之製法，並無任
        何具體之實質結構，且其請求範圍中亦僅提及半導體電熱膜之製造方法，而
        本件系爭專利係將半導體加熱膜附著於壺體底部，係屬於一實體之結構，與
        引證一所請求者根本完全不同；再者，引證二之結構為一種加熱壺，其加熱
        結構與系爭專利相差甚遠，二者根本無法替換，實不應以傳統之加熱壺予以
        指稱本件系爭專利為一運用申請前既有之技術或知識，而為熟習該項技術者
        所能輕易完成。
      6.綜上論結，訴願決定及原處分，均有違誤，請予撤銷，以維專利法制之合理
        公正。
    (二)被告主張：
      1.原告起訴理由主要謂引證一所揭者為一方法之發明，保護範圍僅在於半導體
        膜此一部分而已，而系爭專利為一結構性之專利，所請求之重點在於該種陶
        瓷盤皿上設具半導體膜，利用半導體膜予以針對容器之內容物進行加熱，此
        一加熱方式於系爭專利申請之初並未見有相同產品問市；引證二為傳統之加
        熱壺，其加熱方式與系爭專利利用半導體加熱之方式不同，電路配置上系爭
        專利亦較引證二更為精簡實用，故系爭專利具新穎性與進步性云云。
      2.惟查系爭專利是否具新穎性或進步性，其與引證一之比較，乃以引證一說明
        書所揭露者為依據，非僅限於引證案一之申請專利範圍之發明標的上。引證
        一揭示半導體電熱膜可均勻被覆於基材表面，而基材的形狀可如一般玻璃、
        陶瓷水壺等之形狀，或任何形狀的加熱元件，如管狀、蜂巢狀、平板狀‧‧
        ‧等，係呈一直接加熱之設計，受通電後依其具有的電阻係數，達到產生熱
        能的目的。而由系爭專利說明書創作說明所述可知，系爭專利主要係將習知
        之陶瓷杯體底部所包覆之薄膜電阻片，改換設置為由一半導體材料。因電線
        導通阻抗逐漸生熱，可使容筒達致一保溫、加熱功效等所構成之加熱裝置；
        而該半導體材料之加熱裝置使用，已為引證一半導體電熱膜有相同之揭露，
        故系爭專利為習知構成元件之簡易等效置換，為運用申請前既有之技術或知
        識，而為熟習該項技術者所能輕易完成且未能增進功效，不具進步性。
      3.另引證二揭示其係由陶瓷質壺身、加熱裝置及底座組合而成，該加熱裝置係
        由扁平且大面積狀之加熱面，底部設置有一發熱件，該加熱面之底部周緣成
        型有嵌接槽，供嵌設一防水膠墊，以罩住該穿設孔，內緣則植立若干向下延
        伸之接合用螺栓，以穿設過該等穿孔；該發熱件即容置於該穿設孔間，其上
        向下伸出接電桿及植立一導熱桿，該導熱桿上開設一測溫孔，以感測溫度，
        利於控制斷電。引證二於底部設置有一發熱件（加熱單元），而半導體材料
        之加熱裝置使用屬習知構成元件，故系爭專利主要係將習知之發熱件，改換
        設置為由一半導體材料之加熱裝置使用，為簡易等效置換，為運用申請前既
        有之技術或知識，而為熟習該項技術者所能輕易完成且未能增進功效，亦不
        具進步性。
      綜上所述，被告原處分並無違法，敬請駁回原告之訴。
    (三)參加人主張（參加人經合法通知未曾到場陳述，據其所提書狀內容而為記載）
      ：
      原告於起訴狀提稱被告之處分書內容所稱「系爭專利與引證一之半導體加熱膜
      有相同之揭露，二者係簡易等效置換、為一運用申請前既有之技術或知識，而
      為熟習該項技術者所能輕易完成且未能增進功效」之理由而撤銷原告之專利顯
      有違誤，其認事用法有所不當云云，逕而提起行政訴訟，尋求救濟。惟查：
      1.專利法第九十八條明定：「‧‧‧新型係運用申請前既有之技術或知識，而
        為熟習該項技術者所能輕易完成且未能增進功效時，‧‧‧不得申請取得新
        型專利。」茲由系爭專利範圍查之，主要界定於容器底部設加熱單位，該加
        熱單元係由半導體材料於適處外接電線之導電片，令導電片導通，令半導體
        材料藉阻抗進行加熱。據上得知，系爭專利亦無具體實質之結構，僅將半導
        體材質設於容器底部，難謂有實質之結構。
      2.況且，上揭系爭專利之半導體材料於申請前，早已公開在先，原告自有運用
        之依據，輕易的將其材料設於容器底部，並未能增加新的功效或其他之功能
        ，顯已符合不予專利之規定要件，故被告依法撤銷其不當專利，該處分並無
        不當，洵屬適法。
      3.綜上所析，原告主張顯無理由。請駁回原告之訴。
    理  由
甲、程序方面
    本件原告經受合法通知，未於言詞辯論期日到場，核無行政訴訟法第二百十八條
    準用民事訴訟法第三百八十六條各款所列情形，爰依被告之聲請由其一造辯論而
    為判決。
乙、實體方面
一、按凡對物品之形狀、構造或裝置之創作或改良，而可供產業上利用者，得依法申
    請取得新型專利，固為系爭專利核准時專利法第九十七條暨第九十八條第一項所
    明定。惟如其新型係「運用申請前既有之技術或知識，而為熟習該項技術者所能
    輕易完成且未能增進功效時」，仍不得依法申請取得新型專利，復為同法第九十
    八條第二項所明定。
二、本件系爭第00000000號「加熱裝置」新型專利案，主要係於容器之底部
    設置加熱單元，該加熱單元係由半導體材料於適處相隔距設置外接電線之導電片
    ，藉之，使導電片外接之電線導通，該半導體材料隨即藉阻抗進行加熱者。參加
    人所提舉發證據包括：舉發附件二為八十四年一月十一日公告之第000000
    00號「半導體電熱膜之製法」發明專利案（即引證一）；舉發附件三為八十四
    年八月十一日公告之第00000000號「陶瓷質快速煮鍋、壺之加熱裝置」
    新型專利案（即引證二）。案經被告審查，認系爭案與引證一及二相較，為運用
    申請前既有之技術或知識，而為熟習該項技術者所能輕易完成且未能增進功效者
    ，不具進步性，乃為舉發成立應撤銷專利權之處分。原告不服，依序提起訴願、
    行政訴訟，其主張略以：引證一所揭示者為一方法之發明，保護範圍僅在於半導
    體膜此一部分而已，而系爭案為一結構性之專利，所請求之重點在於該種陶瓷盤
    皿上設具半導體膜，利用半導體膜予以針對容器之內容物進行加熱，此一加熱方
    式於系爭案申請之初並未見有相同產品問市；引證二為傳統之加熱壺，其加熱方
    式與系爭案利用半導體加熱之方式不同，電路配置上系爭案亦較引證二更為精簡
    實用，故系爭案具新穎性與進步性云云。
三、經查，系爭案是否具進步性，其與引證一之比較，乃以引證一說明書所揭露者為
    依據，非僅限於引證一之申請專利範圍之發明標的上；引證一揭示半導體電熱膜
    可均勻披覆於基材表面，而基材的形狀可如一般玻璃、陶瓷水壺等之形狀，或任
    何形狀的加熱元件，如管狀、蜂巢狀、平板狀‧‧‧‧等，係呈一直接加熱之設
    計，受通電後依其具有的電阻係數，達產生熱能的目的；而由系爭案說明書創作
    說明所述，可知系爭案主要係將習知之陶瓷杯體底部所包覆之薄膜電阻片，改換
    設置為由一半導體材料；因電線導通阻抗逐漸生熱，可使容筒達致一保溫、加熱
    功效等所構成之加熱裝置；而該半導體材料之加熱裝置使用，已為引證一半導體
    電熱膜有相同之揭露，故系爭案為習知構成元件之簡易等效置換，為運用申請前
    既有之技術或知識，而為熟習該項技術者所能輕易完成且未能增進功效，不具進
    步性。次查，引證二揭示其係由陶瓷質壺身、加熱裝置及底座組合而成，該加熱
    裝置係由扁平且大面積狀之加熱面，底部設置有一發熱件，該加熱面之底部周緣
    成型有嵌接槽，供嵌設一防水膠墊，以罩住該穿設孔，內緣則植立若干向下延伸
    之接合用螺栓，以穿設過該等穿孔；該發熱件即容置於該穿設孔間，其上向下伸
    出接電桿及植立一導熱桿，該導熱桿上開設一測溫孔，以感測溫度，利於控制斷
    電。引證二於底部設置有一發熱件（加熱單元），而半導體材料之加熱裝置使用
    屬習知構成元件，故系爭案主要係將習知之發熱件，改換設置為由一半導體材料
    之加熱裝置使用，為簡易等效置換，為運用申請前既有之技術或知識，而為熟習
    該項技術者所能輕易完成且未能增進功效，亦不具進步性。綜上所述，本件原告
    起訴意旨，並非可採；被告以系爭案違反核准時專利法第九十八條第二項之規定
    ，所為本件舉發成立，應撤銷專利權之處分，並無違誤，訴願決定予以維持，亦
    無不合。原告仍執前詞，訴請撤銷，為無理由，應予駁回。
丙、據上論結，本件原告之訴為無理由，依行政訴訟法第九十八條第三項前段、第二
    百十八條、民事訴訟法第三百八十五條第一項前段，判決如主文。
中      華      民      國    九十二    年      七      月    二十二    日
                           臺 北 高 等 行 政 法 院  第二庭
                                             審判長 法  官  徐瑞晃
                                                    法  官  吳慧娟
                                                    法  官  李得灶
右為正本係照原本作成。
如不服本判決，應於送達後二十日內向本院提出上訴狀並表明上訴理由，如於本判決
宣示後送達前提起上訴者，應於判決送達後二十日內補提上訴理由書（須按他造人數
附繕本）。
中      華      民      國    九十二    年      七      月    二十五    日
                                                    書記官  陳清容


司法院資訊處製作；財團法人民間司法改革基金會備份。
